【裁判字號】    97,非抗,25
【裁判日期】    970331
【裁判案由】    拍賣抵押物
【裁判全文】
臺灣高等法院民事裁定                  97年度非抗字第25號
再  抗告人  甲○○
代  理  人  曾大中律師
相  對  人  乙○○
再抗告人因與相對人間拍賣抵押物事件，對於中華民國96年12月
31日臺灣板橋地方法院96年度抗更字第2 號所為裁定提起再抗告
，本院裁定如下：
    主      文
原裁定廢棄，應由臺灣板橋地方法院更為裁定。
    理      由
一、再抗告意旨略以：(一)再抗告人向板橋地政事務所查證，獲得
    結論為最高限額抵押權辦理設定手續時，只需要雙方當事人
    於抵押權設定契約書之公契上註明債權債務範圍為債權全部
    及債務全部，即認為有物權效力之登記，並不需要雙方另行
    提供借據、支票、本票等私契上之債權憑證，地政事務所只
    要審查公契部分無誤後，即發給債權人他項權利證明書，則
    該債權成立及生效，不必通知雙方任何補件手續。本件最高
    限額抵押權之設定，既符合規定，原抗告法院認知實有違法
    之處。(二)民法物權編施行法第1 條規定，物權在修正施行前
    發生者，除本施行法有特別規定外，不適用修正施行後之規
    定；同法第17條規定：修正之民法第881條之1至第881條之1
    7之規定，除第881條之1第2項、第881條之4第2項、第881條
    之7 之規定外，於民法物權編修正施行前設定之最高限額抵
    押權，亦適用之。民法第881條之1應自民國96年3 月28日公
    布後之6個月即96年9月28日始開始施行，但排除該條第2 項
    之規定適用於施行前所發生之最高限額抵押權。本件最高限
    額抵押權設定時間為82年5 月間，當時就最高限額抵押權所
    擔保債權之資格，究係採限制說或無限制說，尚未立法規範
    ，原抗告法院以96年9 月28日施行修訂之上開規定及立法理
    由之說明，溯及既往適用於本件最高限額抵押權，自屬適用
    法規顯有錯誤之違法。(三)最高法院66年台上字第2340號判例
    明示最高限額之抵押契約定有存續期間者，訂立契約之目的
    顯在擔保存續期間內發生之債權，凡在存續期間內所發生之
    債權，皆為抵押權效力所及，於存續期間屆滿前所發生之債
    權，債權人在約定限額範圍內，對於抵押物均享有抵押權。
    本件本票債權新台幣800 萬元，全部發生於權利存續期間82
    年5月19日至82年6月19日之內，該本票債權係在存續期間屆
    滿前發生，在兩造約定限額範圍內，且債權額亦經臺灣士林
    地方法院裁定並確定，並非債權額未確定之概括債權，且已
    逾清償期及還款日，法院自應准予拍賣抵押物等語。
二、原裁定以：按最高限額抵押權係對於債權人一定範圍內之不
    特定債權，預定一最高限額，由債務人或第三人提供抵押物
    予以擔保之特殊抵押權，最高限額抵押權所擔保債權必須為
    一定範圍內所發生之債權，該一定範圍之法律關係即為最高
    限額抵押權之基礎關係。至概括最高限額抵押權，因債權人
    與債務人間無基本契約（一定之法律關係）為擔保債權發生
    之基礎關係，自難認屬有效。又參諸新修正民法第881條之1
    第1、2項規定及其立法理由，最高限額抵押權之設定，其被
    擔保債權之資格有無限制，鑑於無限制說有礙於交易之安全
    ，爰採限制說，增訂第2 項限制規定，明定以由一定法律關
    係所生之債權或基於票據所生之權利，始得為最高限額抵押
    權所擔保之債權。再抗告人雖主張相對人向其借款800 萬元
    ，並由相對人簽發同金額之本票乙紙，且以土城市○○○段
    341之2地號土地（權利範圍5分之2）設定同借款金額之最高
    限額抵押權，登記存續期間自82年5月19日起至82年6月19日
    止，約定借款清償日為同年6 月19日，惟於抵押權設定契約
    書上並未載明「債權債務範圍限於一定範圍內之法律關係」
    ，本件最高限額抵押權即為所謂「概括最高限額抵押權」，
    應屬無效，法院自不得准許拍賣抵押物。乃裁定駁回再抗告
    人於原法院拍賣抵押物之聲請。
三、按96年3月28日修正民法第881條之1第2項固規定最高限額抵
    押權所擔保之債權，以由一定法律關係所生之債權或基於票
    據所生之權利為限。惟依據96年3 月28日修正之民法物權編
    施行法第17條規定：修正之民法第881條之1至第881 條之17
    之規定，除第881條之1第2項、第881條之4第2項、第881 條
    之7 之規定外，於民法物權編修正施行前設定之最高限額抵
    押權，亦適用之。次按抵押權人於債權已屆清償期而未受清
    償者，得聲請法院拍賣抵押物，就其賣得價金而受清償，民
    法第873條第1項定有明文。又聲請拍賣抵押物，原屬非訟事
    件，法院所為准許與否之裁定，無確定實體法上法律關係存
    否之性質，於債權及抵押權之存否，並無既判力。故祇須其
    抵押權已經依法登記，且債權已屆清償期而未受清償，法院
    即應為准許拍賣之裁定。而對於此項法律關係有爭執之人，
    為保護其權利，得提起訴訟，以謀解決，不得僅依抗告程序
    聲明其爭執，並據為廢棄准許拍賣抵押物裁定之理由（最高
    法院94年度台抗字第270號裁定意旨參照）。經查：
  (一)系爭抵押物係於82年5月20日設定本金最高限額800萬元之抵
    押權，權利存續期限自82年5月19日起至82年6月19日，約定
    債權債務範圍為全部。依據前開民法物權編施行法之規定，
    系爭抵押權係於民法物權修正施行前已設定，系爭抵押權不
    適用民法第881條之1第2項規定。
  (二)再抗告人提出他項權利證明書、土地抵押權設定契約書及臺
    灣士林地方法院91年度票字第2440號民事裁定，以證明其對
    相對人有債權及抵押權之存在。揆諸首揭說明，再抗告人聲
    請法院拍賣抵押物，係屬非訟事件，法院僅得依再抗告人提
    出之文件為形式上審查。查系爭不動產於82年5 月20日設定
    最高限額抵押權，經板橋地政事務所依法登記完畢，依土地
    法第43條規定該登記有絕對效力。相對人爭執系爭抵押權之
    登記為概括最高限額抵押權應不生物權效力云云，係對於債
    權及抵押權之存否有爭執，應提起訴訟以謀解決，不得於僅
    依抗告程序聲明其爭執。原裁定援引新修正民法第881條之1
    第2 項規定，認系爭抵押權為概括最高限額抵押權屬無效，
    係適用法規顯有錯誤。再抗告意旨指摘原裁定不當，求予廢
    棄，為有理由。爰由本院將原抗告法院所為裁定予以廢棄，
    發回原抗告法院更為妥適處理。
四、據上論結，本件抗告為有理由，爰裁定如主文。
中    華    民    國    97    年    3     月    31    日
                    民事第二庭
                        審判長法  官  吳謙仁
                              法  官  蘇瑞華
                              法  官  李瓊蔭
正本係照原本作成。
中    華    民    國    97    年    4     月    1     日
                              書記官  王才生


司法院資訊處製作；財團法人民間司法改革基金會備份。
